臺灣臺北地方法院刑事判決　　　　　　　　　　　　　九十一年度訴緝字第二三號
　　公　訴　人　臺灣臺北地方法院檢察署檢察官
　　被　　　告　乙○○
　　選任辯護人　林美倫
　　　　　　　　陳勵新
右列被告因偽造文書等案件經檢察官提起公訴（九十年調偵續字第二號），本院判決
如左：
    主  文
乙○○連續意圖為自己不法之所有，以詐術使人將本人之物交付，累犯，處有期徒刑
伍月，如易科罰金，以參佰元折算壹日。
    事  實
一、乙○○於八十六年間因麻藥案件經本院以八十六年易字第三六號刑事判決判處有
    期徒刑四月，並於八十七年二月十日易科罰金執行完畢。乙○○於民國八十七年
    五月二十日在臺北縣新店市○○路四十四巷二十一弄十號一樓，自任互助會首，
    發起每會每月新臺幣（下同）三千元，會員（包含會首）共計十七人次，標會地
    點為臺北縣新店市○○路四十四巷二十一弄十號之一，會期由八十七年五月二十
    日起至八十八年九月二十日屆滿之互助會一會，而會員甲○○及丙○○均各自參
    加二會，甲○○並於八十八年六月二十日先行標得一會並已取得互助會款，詎乙○○竟意圖為自己不法之所有，而基於詐欺取財之概括犯意，於八十八年七月二
    十日，至臺北縣新店市○○路一百零三之二號先向仍有一會活會之甲○○稱丙○○的先生出車禍急需用錢要求甲○○該月勿投標，並另至臺北縣新店市○○路九
    十號向尚有二會活會之丙○○稱甲○○急需用錢而要求丙○○亦勿投標，經甲○○及丙○○允諾該月不投標後，乙○○即再向甲○○詐稱該月由丙○○以標金一
    千一百元得標，乙○○並另向丙○○詐稱該月由甲○○以一千三百元得標，而向
    甲○○及丙○○收取當月會款，甲○○及丙○○均因而陷於錯誤而繳付當期活會
    會款予乙○○收受，乙○○乃因而向甲○○詐得一千九百元、向丙○○詐得三千
    四百元，至八十八年七月底、八月初乙○○因另案執行觀察勒戒入獄，丙○○欲
    連收二次活會尾會經與甲○○互相連繫後，始知上情。
二、案經丙○○、甲○○訴由臺北縣警察局新店分局報請臺灣臺北地方法院檢察署檢
    察官偵查起訴。
    理  由
一、訊據被告乙○○雖承認曾於右揭時地募集互助會並嗣後停會，且於停會當時仍有
    積欠甲○○、丙○○互助會款之事實，惟矢口否認有何詐欺取財犯行，並辯稱：
    互助會在第十二、三會左右就經過告訴人丙○○及甲○○同意而停會，從未曾向
    丙○○、甲○○施用詐術謊稱對方得標，且丙○○除同意伊停會外更借伊一萬元
    ，足以證明伊並無詐欺取財等語云云。經查：
（一）被告招募上揭互助會且告訴人甲○○、丙○○各參加二會，而至被告停會時告
      訴人甲○○仍有一活會、告訴人丙○○二會皆為活會之事實，為被告所自承在
      卷，並有告訴人丙○○留存之互助會單在卷可稽（見偵卷第十一頁）。
（二）被告於八十七年五月二十日起會並收取首會互助會款後至停會前，各該會員得
      標之順序依序如下：八十七年六月二十日為張細妹（即張嘉慧之化名）、八十
      七年七月二十日為林心怡、八十七年八月二十日為張觀秀、八十七年九月二十
      日為戴敏敏、八十七年十月二十日為徐趣味、八十七年十一月二十日為李鴻源
      、八十七年十二月二十日為陳德林、八十八年一月二十日為鄭美華、八十八年
      二月二十日為林鄭麗珠、八十八年三月二十日為王集民（即張嘉慧之先生）、
      八十八年四月二十日為林桂欽、八十八年五月二十日為張萬利、八十八年六月
      二十日為甲○○之事實，業經證人丙○○、甲○○、李林烏肉、林鄭麗珠、張
      嘉慧、林心怡（現已改名林梅欽）、戴敏敏、陳德林到庭結證屬實，從而告訴
      人甲○○於八十八年六月二十日標得第一會時已係第十四會，且被告亦自承甲○○已標走一會及除告訴人甲○○與丙○○外其餘會員均已標得並結清會款，
      則被告招募之互助會含會首共計為十七人次，是應以證人等所述持續開標至第
      十四會始為正確，至被告辯稱於第十二、十三會時即經告訴人丙○○及甲○○
      同意停會云云，尚非可採。
（三）被告於八十八年七月二十日第十五會開標前，分別前去向告訴人甲○○及丙○○謊稱對方急需用錢並進而詐稱對方得標之事實，業據告訴人甲○○到庭指訴
      ：被告到我家親口對我說八十八年七月二十日此次不要標會，因為丙○○先生
      出車禍急需用錢，拜託我不要標，讓給丙○○標，下個月再讓我標，我聽到是
      車禍就很同情，那個月我沒有去標，我找被告拿不到錢又被被告先生罵，丙○○到我家談互助會的事，才發現丙○○的先生根本沒有出車禍，且是因拿不到
      錢才發現倒會，被告不曾事先說要停會等語綦詳（見本院九十年六月十一日訊
      問筆錄、九十年九月二十八日審判筆錄、偵卷第六、七、十九、二十、二四、
      二五頁、調偵卷第九頁、調偵續卷第十六至二四、三一、三二頁），核與告訴
      人丙○○證述：我參加二會，只有在八十八年六月二十日開標時曾到現場，當
      次是甲○○前去投標，而會款一直繳到八十八年七月二十日，且每次都繳給被
      告本人，當時是第十五會，起訴書事實欄記載八十八年七月二十日是被告向甲○○稱我標一千一百元，而向我稱甲○○標一千三百元，偵查中我向檢察官二
      個金額顛倒講錯，所以起訴書金額有誤，且被告從未事先說要停會，是被告入
      監我去查證才發現此事等情一致（見本院九十年六月十一日訊問筆錄、九十年
      九月二十八日審判筆錄、偵卷第三至五、十九、二十、二四、二五頁、調偵卷
      第九頁、調偵續卷第十六至二四、三一、三二頁），且被告確實於八十八年七
      月二十九日因執行觀察勒戒入獄並於八十八年八月十日因無繼續施用傾向出獄
      之事實，亦有本院之在監在押查詢資料表附卷可參（見本院九十年訴字第五五
      五號卷第一一二頁），被告係在八十八年七月二十日第十五會之後始行入獄，
      故告訴人甲○○與丙○○指訴直至八十八年七月二十日仍繳交會款且嗣後因被
      告入監找不到被告始相互聯絡而查悉受騙等情係屬信而有徵，另被告雖辯稱告
      訴人二人早已同意停會，然告訴人二人均堅決否認被告曾事先告知停會，且證
      人林鄭麗珠亦到庭證稱不知告訴人二人有無同意被告停會（見本院九十年訴字
      第五五五號卷第五三頁），至雖證人林梅欽（現改名林心怡）證稱被告勒戒入
      監前有表示要停會云云（見本院九十年訴字第五五五號卷第四三頁），然證人
      林心怡既亦證稱因為係死會故不知停會時係第幾會，且審酌證人林心怡之子與
      被告曾有同居關係，是尚難以林心怡之證詞而逕予認定被告未曾施用詐術。
（四）另告訴人丙○○雖曾於與被告發生爭執後仍借貸一萬元予被告，惟告訴人丙○○即縱曾於被告停會後續行借貸予被告，亦與被告有無詐欺取財無關，是綜上
      所論，被告所辯尚無足取，本件事證明確，應依法論科。
二、核被告所為，係犯刑法第三百三十九條第一項之詐欺取財罪。又被告之詐欺行為
    致二名活會會員受害，為一行為觸犯二罪名，依想像競合犯規定從一重處斷。被
    告先後二次詐欺取財犯行，時間緊接，所犯罪名與構成要件相同，顯係基於概括
    犯意而為，應依連續犯規定論以一罪，並加重其刑。查被告曾有如事實欄所載之
    前案及執行記錄之事實，有臺灣高等法院檢察署刑案紀錄簡覆表一件在卷可按，
    其受有期徒刑之執行完畢，五年以內再犯本件有期徒刑以上之罪，為累犯，應依
    刑法第四十七條規定加重其刑，被告有連續犯及累犯二種刑之加重事由，應依法
    遞加之。按被告行為後，刑法第四十一條已於九十年一月四日修正，嗣經總統於
    九十年一月十日公布，並自同年一月十二日起生效，依現行刑法第四十一條第一
    項前段：「犯最重本刑為五年以下有期徒刑以下之罪，而受六個月以下有期徒刑
    或拘役之宣告，因身體、教育、職業、家庭之關係或其他正當事由，執行顯有困
    難者，得以一元以上三元以下折算一日，易科罰金」之規定，較之修正前之刑法
    第四十一條以「犯最重本刑為三年以下有期徒刑以下之刑之罪，而受六月以下有
    期徒刑或拘役之宣告」，始得易科罰金之規定，以修正後現行刑法第四十一條第
    一項前段之規定有利於被告，被告行為時雖在刑法第四十一條修正生效前，惟依
    刑法第二條第一項前段規定，仍應適用裁判時即修正後之刑法第四十一條第一項
    前段規定諭知易科罰金之折算標準。爰審酌被告利用自任會首之便施用詐術之犯
    罪手段、所詐欺之金額尚非過鉅、事後已與告訴人甲○○、丙○○達成民事和解
    並已全部清償積欠債務（見卷附之民事和解書）、犯後矢口否認等一切情狀，量
    處如主文所示之刑，並諭知易科罰金折算標準，以示懲戒。另公訴人雖認被告於
    八十八年七月二十日冒用告訴人丙○○名義填載標單而涉有行使偽造私文書犯行
    ，惟查被告所招募之互助會至八十八年七月二十日已是第十五會，所餘活會會員
    僅有告訴人丙○○及甲○○二人，而該二告訴人既均因被告所施用之詐術而未前
    去投標，且死會會員亦無前去觀看何人得標之可能，故被告並無須冒用告訴人丙○○名義填寫標單之理甚明，從而被告僅係觸犯詐欺取財罪而無偽造文書犯行，
    惟公訴人認被告所涉行使偽造私文書罪嫌倘成立犯罪，與本院前揭論罪科刑之詐
    欺取財部分有牽連犯之裁判上一罪關係，爰不另為無罪之諭知，併予敘明。
三、公訴意旨另以：被告乙○○意圖為自己不法所有且基於概括之犯意，竟於八十七
    年九月二十日於會員戴敏敏以五百元得標時，連續向會員丙○○、甲○○詐稱：
    戴敏敏以四百元得標等語，藉以向丙○○、甲○○等活會會員超收會款，賺取差
    額牟利，且會員張嘉慧以其夫王集民名義早於八十七年七、八月間即以四百五十
    元得標後，仍向丙○○謊稱：其他會員得標等語，使丙○○等人如數依乙○○所
    言繳交活會款，再遲至八十八年三月二十日再向丙○○、甲○○謊稱：該月張嘉
    慧以一千二百元得標等語，使丙○○、甲○○陷於錯誤而交付會款。且乙○○於
    八十七年十二月十日連續冒用會員陳德林之名義，填寫標單，以利息七百七十元
    金額得標，藉以向其他活會會員甲○○等人詐收會款，因認被告另涉有刑法連續
    詐欺取財及行使偽造文書罪嫌。又刑事訴訟法上所謂認定犯罪事實之證據，係指
    足以認定被告確有犯罪行為之積極證據而言；告訴人之告訴，係以使被告受刑事
    訴追為目的，故其陳述是否與事實相符，仍應調查其他證據以資審認（最高法院
    二十九年上字第三一○五號判例、五十二年臺上字第一三００號判例參照）。訊
    據被告堅決否認有何謊報戴敏敏、張嘉慧標金及冒標陳德林互助會情事。經查：
（一）八十七年九月二十日係由戴敏敏標得互助會之事實，業據告訴人丙○○與被告
      供承無誤，且證人戴敏敏亦到庭結證無訛，惟戴敏敏就該月投標之標金金額係
      證稱以五百元得標（見本院九十年訴字第五五五號卷第七一頁），而張嘉慧以
      其先生王集民及其本人化名張細妹參加二會互助會，並於八十七年六月二十日
      以張細妹名義投標四百五十元左右得標、且於互助會中期以王集民名義投標七
      百餘元並得標之事實，業據證人張嘉慧到庭結證屬實（見本院九十年訴字第五
      五五號卷第五二頁），至雖被告與告訴人甲○○供稱不復記憶戴敏敏與張嘉慧
      確切得標數額，惟公訴人認被告向告訴人丙○○、甲○○謊稱戴敏敏以四百元
      得標及王集民以一千二百元得標以賺取差額，除告訴人丙○○之唯一指訴外，
      並無任何證據足資證明被告確有謊報標金之犯行，且張嘉慧係參加二會，僅因
      不欲其夫知悉其有私房錢乃另化名張細妹參加一會，是張嘉慧於八十七年六月
      二十日所得標之互助會係張細妹部分，告訴人丙○○於提出告訴之時係誤認八
      十七年六月二十日張嘉慧得標部分係王集民名義，故告訴人丙○○就此部分之
      指訴顯有瑕疵而不得採為論罪科刑之依據。
（二）公訴人雖認被告另有冒標陳德林互助會之偽造文書部分犯行，惟查證人陳德林
      於偵查及本院就該互助會之入會經過均係證稱：當初因為一起與被告在新店莒
      光路做手工，被告起會我有同意參加一會，我有繳三期會款約七千元左右，繳
      到第三期時因為變更職業，所以就向被告表示不想再跟會就對被告說請找其他
      人來接這一會，後來就不了了之，被告也沒有對我說該會如何處理等情無訛（
      見本院九十年訴字第五五五號卷第七四、七五頁、調偵續卷第三六、三七頁）
      ，故被告辯稱會員陳德林係自行退會尚堪採信，而被告就何人接續陳德林該互
      助會乙節於偵查及本院調查時雖未能陳報證人年籍與傳訊方式，然於本院審理
      時業據證人林德金到庭證稱：八十七年七月間因陳德林說會不要了，其就參加
      互助會並於八十七年年底以七百餘元得標（見本院九十一年三月二十日審判筆
      錄），核與被告所辯係由一林姓男子與其女友接下陳德林互助會核屬相符，是
      被告係因陳德林主動退會始覓妥林德金接續跟會之事實已臻明確，從而告訴人
      丙○○指訴被告冒標陳德林該會互助會尚有誤會。
（三）綜上所論，並無積極證據證明被告謊報戴敏敏與張嘉慧之投標標金，且被告亦
      未冒標陳德林之互助會，惟公訴人認被告所涉詐欺取財戴敏敏與張嘉慧標金差
      額部份與本院前揭論罪科刑之詐欺取財部分有連續犯之裁判上一罪關係，且認
      被告所涉之冒標陳德林互助會之偽造文書部分與本院前揭論罪科刑之詐欺取財
      部分有牽連犯之裁判上一罪關係，爰均不另為無罪之諭知，均併此敘明。
據上論斷，應依刑事訴訟法第二百九十九條第一項前段，刑法第二條第一項前段、第
五十六條、第三百三十九條第一項、第五十五條、第四十七條、第四十一條第一項前
段，罰金罰鍰提高標準條例第一條前段、第二條，判決如主文。
本案經檢察官吳建輝到庭執行職務
中    華    民    國    九    十    一    年    三    月    二  十  九  日
                                      臺灣臺北地方法院刑事第六庭
                                          審判長  法  官  黃俊明
                                                  法  官  吳秋宏
                                                  法  官  劉煌基
右正本證明與原本無異。
如不服本判決，應於判決送達後十日內向本院提出上訴狀。
                                                  書記官  張漪蕙
中    華    民    國    九    十    一    年    三    月    二  十  九  日
附錄本案論罪科刑法條全文：
刑法第三百三十九條
一意圖為自己或第三人不法之所有，以詐術使人將本人或第三人之物交付者，處五年
  以下有期徒刑、拘役或科或併科一千元以下罰金。
二以前項方法得財產上不法之利益或使第三人得之者亦同。
三前二項之未遂犯罰之。
